臺灣臺北地方法院刑事判決　　　　　　　　　　　　　九十一年度訴字第九五五號
　　公　訴　人　臺灣台北地方法院檢察署檢察官
　　被　　　告　壬○○　　男　.
　　　　　　　　辛○○○　女　.
　　右二人共同　周建才律師
　　選任辯護人
右列被告因偽造文書等案件，經檢察官提起公訴（九十年度偵字第九七四八、第一一
三八九號、第一四一六二號），本院判決如左：
    主  文
壬○○連續意圖為自己不法之所有，以詐術使人將本人之物交付，處有期徒刑壹年。
辛○○○無罪。
    事  實
一、壬○○明知已陷於無資力，週轉困難之情況，意圖為自己不法所有之概括犯意，
    自任會首，先後自行或利用不知情之其妻辛○○○召集下列民間互助會：（一）
    民國八十七年十一月二十日起至九十年四月二十日止，每會新台幣（以下同）三
    萬元，每月二十日開標，採內標制，含會首共三十會（二）八十八年二月二十五
    日起至九十年九月二十五日止，每會三萬元，每月二十五日開標，每年加標三次
    （即二月十日、六月十日及十月十日），採內標制，含會首共四十會（三）八十
    九年七月十五日起至九十二年一月十五日止，每會三萬元，每月十五日開標，每
    年加標三次（及三月一日、七月一日及十一月一日），採內標制，含會首共三十
    九會；三互助會均約定於台北市○○○路五一四巷五九號四樓一○五壬○○之住
    處或會員甲○○○之辦事處開標，其以虛構「阿英」、「阿資」、「阿珍」、「
    阿美」、「阿梅」等名義為會員，填入會單（各互助會虛構之假名詳如附表一至
    三所示）之方式施用詐術，致使丙○○○、乙○○、己○○、庚○○、丁○○、
    戊○○、癸○○、徐張愛、鐘木生、郭秀月、甲○○○、楊吳省、連義雄、連方
    華、許佩琦等各該會員陷於錯誤，誤認壬○○有資力足以負擔會款而應允入會，
    並按月繳納會款，壬○○基於前揭概括犯意，自八十八年一月二十日起至九十年
    一月十五日止，於附表一至三所示之開標日，連續利用各會員互不熟識且於投標
    時活會會員未全數到場之機會，親自或利用不知情之辛○○○向到場會員佯稱係
    受到壬○○所虛構之上開會員或未到場活會會員之委託投標，由其或辛○○○於
    紙上未署名僅填具金額，代表該等會員出標之金額參與競標而得標（以虛構會員
    名義競標及冒標之會員、金額均詳如附表一至三），並以此詐術，告知當次被冒
    名之會員及其他活會會員，訛稱當期會款已由他人所標取，致當次被冒名之會員
    及其他活會會員因此陷於錯誤，仍繼續交付活會會款予壬○○，壬○○則連續以
    此方法於三互助會共計詐得二千三百零五萬三千元（含會首收取之第一次會款、
    不含死會會款，含被冒標者所交付之活會會款），致生損害於丙○○○、乙○○
    、己○○、庚○○、丁○○、戊○○、癸○○、徐張愛、鐘木生、郭秀月、甲○○○、楊吳省、連義雄、連方華、許佩琦及其他活會會員。嗣於九十年二月十日
    ，上述附表二所示互助會投標之際，經到場之活會會員相互核對，發現參與競標
    之標單數目已超過該次會期活會之人數，始查知上情。
二、案經被害人丙○○○、乙○○、己○○、庚○○、丁○○、戊○○、癸○○訴由
    台灣台北地方法院檢察署檢察官偵查起訴。
    理  由
壹、被告壬○○部分：
一、右揭犯罪事實業據被告壬○○坦承不諱，並據被告辛○○○供證屬實，核與證人
    丙○○○、乙○○、己○○、庚○○、丁○○、戊○○、癸○○、徐張愛、鐘木
    生、郭秀月、甲○○○、楊吳省、連義雄、連方華、許佩琦等偵審時證述情節相
    符，並有原互助會單影本及九十年三月二十二日下午在台北市中山區調解委員會
    調解時重新繕寫之會單影本各三張在卷可稽，被告詐得之金額亦有被告自行提供
    之附表為憑，其於事先即以虛構之會員參與互助會，且於各該互助會均於首數會
    即以假名參與競標而得標，於附表一所示之該會以假名競標及冒標其他活會會員
    會款後無法繳納會款時，又招攬附表二所示之互助會，於第二會重施故技後，再
    招攬附表三所示之互助會，足見被告於招攬各互助會之初，即有詐欺會員之犯意
    ，而其復自承有冒用他人名義由其親自或委託不知情之其妻辛○○○參與競標，
    且向該被冒用人收取會款，則本件被告壬○○連續詐欺事證明確，其犯行洵堪認
    定。
二、核被告壬○○所為，係犯刑法第三百三十九條第一項之詐欺取財罪。其委由不知
    情之被告辛○○○實施犯罪行為部分，為間接正犯。被告壬○○以捏造之假名得
    標時之詐欺行為之對象為其他活會會員，而冒用會員名義得標時之詐欺行為，所
    詐欺對象則包括當次被冒標之活會會員、前次被冒標之會員及其他活會會員，均
    為同種想像競合犯之關係，依刑法第五十五條之規定，應從一重之詐欺取財罪處
    斷。其先後多次犯行，時間緊密，犯罪構成要件相同，顯係基於概括犯意為之，
    為連續犯，依刑法第五十六條規定，以一罪論，並加重其刑。爰審酌被告壬○○
    犯罪之動機、目的、手段及詐欺之次數、詐得之金額高達二千三百零五萬三千元
    且尚未與各被害人達成和解並賠償其等所受之損害，公訴人之求刑顯然失衡，及
    被告犯罪後坦承犯行，態度尚稱良好等一切情狀，量處如主文所示之刑，以資懲
    儆。
三、公訴意旨另以：被告壬○○虛構「阿英」、「阿資」、「阿珍」等假會員，並未
    經會員徐張愛、連義雄、許佩琦、許景順等人之同意，而假冒該等會員名義，偽
    簽活會會員署名，並填具標金，參與競標，或於投標時在標單上偽填競標利息金
    額，而向其他會員詐稱係別人投標，依民間互助會之習慣或特約，該標單係表示
    被告壬○○所指之名義人願以所書利息金額標取會款之意因認被告壬○○尚涉有
    刑法第二百十六條、第二百二十條第一項、第二百十條之行使偽造私文書罪嫌云
    云。惟按刑法上之偽造文書罪，以無制作權人，冒用他人名義而制作內容不實之
    文書，足以生損害於公眾或他人為要件，故偽造文書，必其內容不實，且足以辨
    別係以他人之名義所制作，始足構成，民間互助會之標單，若僅填寫金額而未書
    寫標會者之姓名或其代號，無從辨別或表示投標之會員係以何人之名義所制作，
    或文書上並未冒偽他人名義為製作名義人，僅誆稱係他人所製作者，不具文書之
    形式本質上屬於欺罔行為，尚難認為係私文書或準文書相當，而具備偽造文書之
    成立要件（最高法院九十年度台上字第三三九九號判決、九十一年度台上字第三
    八號判決、臺灣高等法院八十六年度上更（一）字第二五五號判決參照）。訊據
    被告壬○○堅決否認曾於冒標時在標單上偽簽投標者之署名，供稱其與其妻均僅
    記載標金於紙上，而參與競標等語，核與被告辛○○○所供情節一致，並經證人
    癸○○供稱其所見被告壬○○委託辛○○○代寫標單時，其上均未寫名字。被告
    二人每次投標都寫四、五張左右，標單上都沒有寫名字等語屬實（見本院九十一
    年十月十七日訊問筆錄），證人子○○○亦到庭證稱其參與競標，於標單上只寫
    金額沒有寫名字，因為在場看著等情（見本院九十一年十一月二十八日審理筆錄
    ），則依該等互助會會員競標之習慣，並未規定要記載參與競標者之姓名，且被
    告每次均以數張標單之參與競標情形，依被告不欲讓在場活會會員得知係冒用他
    人姓名或以虛構之會員名義競標，此外，亦查無積極證據足以證明被告於冒標時
    曾記載投標者之姓名，其未在標單上未詳加記載係何人參與競標之事實，應可認
    定，則依上開說明，即難認被告另涉有偽造私文書罪可言。此部分不能證明被告
    壬○○犯罪，原應為無罪之諭知，惟公訴意旨認此部分與前揭有罪部分有牽連犯
    之裁判上一罪之關係，爰不另為無罪之諭知，附此敘明。
貳、被告辛○○○部分：
一、公訴意旨略以：被告辛○○○與被告壬○○係夫妻，其明知二人已陷於無資力，
    週轉困難之情況，竟與被告壬○○基於不法所有之概括犯意聯絡，由壬○○擔任
    會首，召集前揭互助會，亦曾由被告辛○○○主持開標，致各該會員陷於錯誤而
    分別加入上開互助會，並按月繳納會款，復於前揭標會期間，利用活會會員多未
    實際到場投標之機會，在未受活會會員委託之情況下，自八十八年六月十日起，
    先後多次於附表一、二、三所示之時間偽造未經署名之標單，參與競標，得標後
    逕向會員收取會款，並佯稱係某會員得標，使其餘活會會員不疑有他，誤信確有
    上開會員得標之情，而如數交付，致生損害前揭活會會員，因認被告辛○○○涉
    有共同詐欺、行使偽造私文書罪嫌云云。
二、公訴人認被告辛○○○涉有右揭罪嫌，無非係以被告辛○○○曾招攬前揭互助會
    並曾主持開標事宜，有證人庚○○、己○○、丁○○、癸○○、子○○○、甲○○○、連義雄、楊吳省、郭秋月、丙○○○之證詞為據，被告壬○○於九十年三
    月二十二日在台北市中山區調解委員會所重新製作之互助會單上載明：「妻子辛○○○合同起會及代收會款」字樣，有會單在卷可參，證人李陳英及丁○○均證
    稱被告壬○○曾表示該等互助會係由被告辛○○○冒標等語，為其論據。
三、按犯罪事實應依證據認定之，無證據不得推定其犯罪事實。又不能證明被告犯罪
    者，應諭知無罪之判決，刑事訴訟法第一百五十四條、第三百零一條第一項分別
    定有明文。又事實之認定，應憑證據，如未能發現相當證據，或證據不足以證明
    ，自不能以推測或擬制之方法，為裁判基礎。又告訴人之告訴，係以使被告受刑
    事訴追為目的，是其陳述是否與事實相符，仍應調查其他證據以資審認。又又認
    定犯罪事實所憑之證據，固不以直接證據為限，間接證據亦應包含在內，惟採用
    間接證據時，必其所成立之證據，在直接關係上，雖僅足以證明他項事實，而由
    此他項事實，本於推理之作用足以證明待證事實者，方為合法，若憑空之推想，
    並非間接證據；而認定不利於被告之事實，須依積極證據，苟積極證據不足為不
    利於被告事實之認定時，即應為有利於被告之認定，更不必有何有利之證據（最
    高法院三十二年上字第六七號、三十年上字八一六號、四十年臺上字第八六號、
    五十二年臺上字第一三００號判例參照）。
四、訊據被告辛○○○固坦承曾為其夫即被告壬○○招攬互助會員加入，並於其夫沒
    空時幫忙主持開標一事，惟堅決否認有何詐欺及偽造文書犯行，辯稱該等互助會
    會員名稱均係其夫所告知，並不知係其夫所捏造，且經其夫告知其他會員委託代
    標，並不知係冒標之情事等語。惟查：
    （一）證人庚○○、己○○、丁○○、癸○○、子○○○、甲○○○、連義雄、
          楊吳省、郭秋月、丙○○○之證詞均僅能證明被告辛○○○曾對其等招攬
          參與前揭互助會及收取會款，並曾主持開標之事實，惟對於被告壬○○所
          為虛構會員參與互助會一事，並無積極證據足以證明。又被告壬○○雖供
          稱曾委託被告辛○○○代其他活會會員競標，被告辛○○○亦不否認，惟
          證人癸○○雖到庭證稱伊到場競標時，見被告辛○○○、壬○○二人為他
          人競標，有時由被告壬○○告知被告辛○○○該標單是何人委託，於競標
          前被告辛○○○至房間寫好後再拿出來，上面沒有寫名字，數目均不相同
          ，有時由被告辛○○○自己去寫，每次競標時他們二人都寫四、五張標單
          參與競標，其上都沒有寫名字等語（見本院九十一年十月十七日訊問筆錄
          ），惟被告壬○○供稱其並未告知其妻辛○○○係冒標，且亦有他人確實
          委託被告壬○○、辛○○○代為競標而得標，故尚難僅憑證人癸○○曾見
          被告辛○○○受託為他人競標即推認被告辛○○○確實知悉其夫係未經該
          會員同意而以該活會會員名義參與競標。
    （二）至被告壬○○前揭於調解後重新製作之互助會單上雖載明：「妻子卓林阿
          玉合同起會及代收會款」，惟尚難僅憑被告壬○○所書寫前揭遽認被告卓
          林阿玉確實對被告壬○○冒標、虛構會員之事知情。
    （三）證人李陳英與其子丁○○雖稱被告壬○○曾於九十年二月十日當晚至伊等
          家中表示係被告辛○○○冒標，由其代為善後等語，惟其二人對被告卓勝
          雄轉述之事既非親身見聞，僅間接由被告壬○○轉述而知悉，係屬傳聞證
          據，被告壬○○於坦承犯行後否認被告辛○○○知悉其犯行，且供稱當時
          去道歉時，係坦承自己偷標，與證人李陳英及其子丁○○證述情節不一，
          依刑事訴訟法第一百五十九條規定，證人於審判外之陳述，除法律有規定
          者外，不得作為證據，本於直接審理原則，證人李陳英與丁○○轉述他人
          見聞之該傳聞證據尚難逕採為判決之基礎。
    （四）綜上所述，證人庚○○等互助會會員僅能證明被告辛○○○幫其夫壬○○
          招攬互助會、收取會款並主持數次開標事宜，被告壬○○所製作之互助會
          單並無法證明其妻同具有詐欺犯意，而證人李陳英、丁○○於審判外聽聞
          被告壬○○之陳述亦不能作為不利被告辛○○○之積極證據，以上均不能
          證明被告辛○○○與被告壬○○有虛構會員、冒標等詐欺之犯意聯絡，此
          外，依卷內所載之資料復查無其他積極事證足認被告辛○○○有詐欺、行
          使偽造私文書之犯行，本件不能證明被告犯罪，依首開說明，自應為被告
          辛○○○無罪之諭知。
據上論斷，應依刑事訴訟法第二百九十九條第一項前段、第三百零一條第一項，刑法
第五十六條、第三百三十九條第一項，罰金罰鍰提高標準條例第一條前段，判決如主
文。
本案經檢察官陳佳秀到庭執行職務
中      華      民      國      九十一      年      十二    月   十三   日
                                      臺灣臺北地方法院刑事第九庭
                                          法  官  沈君玲
右正本證明與原本無異。
如不服本判決，應於判決送達後十日內，向本院提出上訴狀。
                              書記官  蔡梅蓮
中      華      民      國      九十一      年      十二    月    十六  日
